最高法院民事判決　　　　　　　　　　　　　　　八十六年度台上字第一六一七號
　　上　訴　人　甲○○
　　訴訟代理人　余健生律師
　　被 上訴 人　乙○○
　　訴訟代理人　謝清福律師
右當事人間請求拆屋還地事件，上訴人對於中華民國八十五年十月一日台灣高等法院
第二審判決（八十五年度上字第八○四號），提起上訴，本院判決如左：
    主  文
上訴駁回。
第三審訴訟費用由上訴人負擔。
    理  由
本件被上訴人主張：兩造及訴外人徐惠民、徐惠煜四人，於民國七十八年間出具土地
使用權同意書，分別提供宜蘭縣羅東鎮○○段第五四六－二、五四六－三、五四六－
四、五四六－五號土地，建造門牌宜蘭縣羅東鎮○○路三八九號房屋，作為東龍餐廳
之營業場所。嗣系爭房屋經裁判分割確定，上訴人分得如第一審判決附圖（下稱附圖
）所示Ａ至Ｆ部分之建物，占有被上訴人所有之第五四六之三號土地。系爭房屋已因
分割而無法繼續經營餐廳，經股東會決議停止營業，故土地之使用借貸目的已完畢，
爰為終止借貸關係之意思表示等情，並基於物上請求權，求為命上訴人拆除附圖所示
Ａ至Ｆ部分之建物，將該部分之土地返還被上訴人之判決。
上訴人則以：被上訴人出具之土地使用權同意書，並無借地經營餐廳及使用年限之記
載，亦無上訴人應返還土地之約定，足見兩造間就土地之利用關係，乃地上權之約定
，而非使用借貸關係，上訴人自有在其土地上建築房屋，永久使用之權利。又東龍餐
廳僅係暫時停業，並非永久停業或已辦理解散登記，自無被上訴人所指之使用借貸目
的完畢可言。且系爭房屋如經拆除，勢必損害整棟大樓之結構及安全，被上訴人請求
拆屋還地，係屬權利濫用等語，資為抗辯。
原審依審理之結果，以：被上訴人主張之事實，為上訴人所不爭執，並經第一審會同
地政事務所派員勘測屬實，有勘驗筆錄、複丈成果圖、及土地登記簿謄本在卷可稽，
堪信為真實。上訴人雖辯稱被上訴人所出具之土地使用權同意書，係屬地上權之約定
云云。惟查系爭房屋之基地，分別為兩造及訴外人徐惠民、徐惠煜所有，渠等四人於
七十八年十一月間共同出具土地使用權同意書，係因房屋起造人與土地所有人不一致
，基於建築管理法令所為，僅土地所有人為同意建築之表示，俾建築主管機關為審核
許可建築之依據。至於房屋起造人或所有人與土地所有人間，應以土地利用私法上之
基礎法律關係為斷，尚難以土地使用權同意書未記載建物之用途及年限，且無返還之
約定，即謂兩造間有地上權之約定。而系爭房屋建造完成後，各層樓全部均作為東龍
大餐廳股份有限公司（下稱東龍公司）之營業場所，為兩造所不爭之事實。查兩造及
訴外人徐惠民、徐惠煜提供土地建築房屋，目的在於經營東龍餐廳，因東龍公司具有
獨立人格，而系爭房屋登記為兩造共有，並非以東龍公司為名義登記，則系爭房屋使
用基地係屬無償，核其性質為使用借貸關係。至上訴人所提之東龍公司存證信函，係
該公司寄發房屋租金予上訴人，為東龍公司與房屋所有人（出租人）間之另一法律關
係，上訴人辯謂依該存證信函可知兩造間有地上權約定云云，委無足取。兩造就系爭
房屋基地之使用借貸，並無期限之約定，為上訴人所自認。因東龍公司事實上已經停
止營業，並於八十四年十一月四日召集股東會研議餐廳之善後問題，亦為兩造所不爭
執，並有開會通知可稽，復據證人鄭彥文律師證述屬實。又被上訴人主張上訴人就系
爭房屋提起分割共有物之訴，於判決確定後，即以鋼骨鐵板將其分得之部分予以隔間
，已無法作餐廳使用；而東龍公司係兩造家族所投資經營，雙方怨隙甚深，無法於系
爭房屋繼續經營餐廳等情，並為上訴人所不爭。則被上訴人主張東龍公司無法繼續經
營餐廳，系爭房屋使用基地之目的已經完畢，可以採信。系爭房屋既經判決分割確定
，上訴人分得之房屋，其中占有被上訴人土地之部分，已失其權源，被上訴人為終止
使用借貸關係之意思表示，並請求拆除房屋返還土地，屬權利之正當行使，上訴人辯
稱係屬權利之濫用云云，亦無可採。從而被上訴人本於物上請求權，訴請上訴人將附
圖所示Ａ、Ｂ、Ｃ、Ｄ、Ｅ、Ｆ部分之房屋等建物拆除，並將所占用系爭土地返還，
自屬有據，應予維持，並說明兩造其餘攻擊防禦方法，於本件判決結果不生影響，無
庸逐一審酌，爰維持第一審所為上訴人敗訴之判決，駁回其上訴，經核於法並無違背
。上訴論旨，仍執陳詞，並就原審取捨證據、認定事實及解釋契約之職權行使，指摘
原判決不當，求予廢棄，非有理由。至上訴人所提出台灣宜蘭地方法院八十五年十二
月十六日宜院通民執辛字第一二九九號函，核屬上訴三審後所提出之新證據，本院依
法不得斟酌，併此明。
據上論結，本件上訴為無理由，依民事訴訟法第四百八十一條、第四百四十九條第一
項、第七十八條，判決如主文。
中      華      民      國    八十六    年      五      月    二十二    日
                              最高法院民事第二庭
                                  審判長法官  曾  桂  香
                                        法官  劉  延  村
                                        法官  徐  璧  湖
                                        法官  劉  福  聲
                                        法官  袁  再  興
      右正本證明與原本無異
                                              書  記  官
中      華      民      國    八十六    年      六      月      六      日
